【裁判字號】    90,判,538
【裁判日期】    900406
【裁判案由】    綜合所得稅
【裁判全文】
最  高  行  政  法  院  判  決                      九十年度判字第五三八號
    原      告  甲○○
    被      告  財政部高雄市國稅局
    代  表  人  鄭宗典
右當事人間因綜合所得稅事件，原告不服行政院中華民國八十八年九月六日台八十八
訴字第三三五○五號再訴願決定，提起行政訴訟，本院判決如左：
    主  文
原告之訴駁回。
訴訟費用由原告負擔。
    事  實
緣原告辦理民國七十八年度綜合所得稅結算申報時，未依規定將其配偶曾雪吟之所得
計新台幣（以下同）七二四、○二二元合併申報，及漏報其扶養親屬蔡介文利息所得
一九、四一九元，案經被告查獲，予以歸戶合併計課原告該年度綜合所得稅，核定漏
稅額四三、一二五元，除依法補徵稅款外，並按所漏稅額處一倍罰鍰四三、一○○元
（計至百元止）。原告不服，申經復查，未獲變更，嗣經訴願決定將原處分撤銷，被
告重核決定仍未准變更。原告不服，提起訴願、再訴願，均遭駁回遂提起行政訴訟，
茲摘兩造訴辯意旨於次：
原告起訴意旨略謂：原告與配偶曾雪吟因感情不合而分居十數年，原告對其行蹤住所
確無所知，被告稱：七十八年度綜所稅原告夫妻各居一方，分別申報，但仍係相同筆
跡，更顯示原告耿直，無意有逃稅之虛，而是不諳法令，誠如財政部五十九年一月三
十日台財稅字第二○八五五號令及六十九年四月三十日台財稅字第三三四四號函內容
：略以夫妻分別申報，務於申報書配偶欄內載明配偶關係之資料，始可免罰，該函令
除承辦之稅務人員知悉外，一般納稅人如何獲知，況且於七十八年間稅務機關更鮮做
類似函令之宣導，讓民眾有知之權利，如此數年來原告夫妻皆未合併申報，承辦單位
從無提出異議，亦未有告誡或處罰之事，而待累積數年再一併舉發，那是政府對小市
民一貫之「仁德」嗎？以原告每年繳納高額稅款，而從未受到承辦人員有關法令服務
輔導，僅有嚴懲之對待，如此公平嗎？心會服嗎？敬請體察實情，免除七十八年度已
超過五年以上該課期限，不勝感德，或僅以補繳免除罰鍰為感，並請撤銷原處分及一
再訴願決定等語。
被告答辯意旨略謂：一、查本件原告雖已辦理該年度綜合所得稅結算申報，惟漏報扶
養親屬蔡介文利息所得一九、四一九元，且未將配偶曾雪吟之所得七二四、○二二元
合併申報，被告除依法核定漏稅額四三、一二五元，發單補徵外，並按漏稅額處一倍
之罰鍰四三、一○○元（計至百元止）。訴經財政部訴願決定略以：漏報扶養親屬蔡
介文利息所得一九、四一九元部分，原告與蔡介文尚非不得申請分開申報，爰將被告
原處分撤銷，囑由被告另為處分。被告依上開訴願決定意旨，以八十六年六月二十一
日財高國稅法字第八六○二八二六○號函請原告於文到七日內，就其申報之扶養親屬
蔡介文當年度有利息所得一九、四一九元部分表示是否願意放棄扶養，改由其獨立申
報，逾期未見復，將逕依有利於原告之方式辦理（即由原告與配偶曾雪吟申報扶養蔡
介文，其所得需合併申報）。原告於八十六年六月二十七日收受上開函件，惟逾期未
復。是被告重核決定，仍予以維持原核定及原罰鍰處分，揆諸首揭規定，洵無違誤，
請予維持。二、原告於復查時主張，因其與配偶分居十數年，各處一方，其對配偶所
得確無任何資料，以致十數年來夫妻綜合所得稅未曾合併申報云云；惟查卷附原告及
其配偶七十八年綜合所得稅結算申報書，筆跡相同，均由原告填寫，所稱不知配偶所
得，顯非可採，遞經訴願、再訴願均持相同見解予以駁回。原告竟寡言訴稱：「七十
八年度綜所稅原告夫妻各居一方，分別申報，但仍係相同筆跡，更顯原告耿直，無意
有逃漏稅之虛，而是不諳法令，．．．」，惟設若所稱夫妻分居十數年，各處一方，
其對配偶所得確無任何資料屬實，又何來其「耿直」為其配偶填寫申報書申報所得資
料？其前後矛盾，飾辭狡辯，昭然若揭。末查，關於夫妻所得合併申報，所得稅法第
十五條第一項規定甚為明確，縱稱不諳法令規定，亦得於詢問後填報，原告未依規定
辦理，尚不得以稽徵機關未即時予以糾正或處罰而免除其責。夫妻分居縱然屬實，亦
應分別於申報書上載明配偶關係始可免罰，原告並未載明，自不能免罰。又原告與配
偶分別申報且申報書內配偶欄互不填載，規避累進稅負意圖甚明，是本件自七十九年
三月三十一日申報起算至八十五年六月三日查獲止，尚未逾稅捐稽徵法第二十一條第
一項第三款核課期間七年之規定，所訴本件已超過五年核課期間云云，並不足採，請
予駁回等語。
    理  由
按納稅義務人之配偶有所得稅法第十四條第一項所定之各類所得者，應由納稅義務人
合併報繳。「納稅義務人已依本法規定辦理結算申報，但對依本法規定應申報課稅之
所得額有漏報或短報情事者，處以所漏稅額兩倍以下之罰鍰。」為行為時所得稅法第
十五條第一項及第一百十條第一項所明定。又依所得稅法第十五條規定，納稅義務人
之配偶及其受扶養之親屬有所得者，應合併申報課稅，惟若夫妻分居兩地，分別向其
戶籍所在地稽徵機關辦理申報者，應即通報其夫所在地稽徵機關歸戶合併申報課徵綜
合所得稅，應不發生以不正當方法逃漏所得稅之情事，納稅義務人之夫妻已分別據實
於申報書內載明夫妻關係，俾稽徵機關得據以通報歸戶合併課徵綜合所得稅，至若未
填明配偶關係，致使稽徵機關無法歸戶合併課徵時，則顯有以其他不正當方法逃漏所
得稅之累進稅負，應依所得稅法第一百十條規定處罰。夫妻分開申報而未於申報書寫
明配偶關係，致稽徵機關無法歸戶其所得合併課稅者，應依所得稅法第一百十條第一
項歸戶補稅送罰；其漏稅額計算，應以夫妻合併課徵計算之應納稅額，減除夫妻分開
申報各自計算之應納稅額之和後之差額認定，為財政部五十九年一月三十日台財稅第
二○八五五號令及六十九年四月三十日台財稅第三三四四九號函釋有案。至於夫妻分
別申報且申報書內配偶欄互不填載，以規避累進稅負，自已構成違法責任。（本院六
十四年判字第七二七號判例參照）。本件原告辦理七十八年度綜合所得稅結算申報時
，未依規定將其配偶曾雪吟之所得七二四、○二二元合併申報，及漏報其扶養親屬蔡
介文利息所得一九、四一九元。案經被告查獲，予以歸戶合併計課原告該年度綜合所
得稅，核定漏稅額四三、一二五元，除依法補徵稅款外，並按所漏稅額處一倍罰鍰四
三、一○○元（計至百元止）。原告不服，循序提起行政訴訟，主張：原告與配偶分
居十數年，對配偶所得確無任何資料，致十數年來夫妻綜合所得稅未合併申報。雖夫
妻分別申報書筆跡相同，更顯原告耿直，無意逃稅，而是不諳法令且本案已逾五年核
課期間不應補稅科罰云云。經查：原告對於其申報七十八年度綜合所得稅時，漏報其
配偶之所得七二四、○二二元未合併申報，及漏報其子蔡介文利息所得一九、四一九
元之事實均不爭執，並有原告夫妻該年度綜合所得稅申報書各乙份及扣繳憑單附原處
分卷可稽，自堪認定屬實。原告先則諉稱，其夫妻分居十數年，無配偶所得之資料可
申報云云，經一再訴願決定指出原告夫妻之綜合所得稅申報書之筆跡相同，均為原告
一再訴願書狀之筆跡時，原告改稱：原告耿直，無意逃稅云云，其前後供詞矛盾，顯
屬諉言卸詞，均不足採信。次按所得稅第十五條已明定納稅義務人之配偶有所得稅法
第十四條第一項所定之各類所得者，應由納稅義務人合併報繳。而所得稅法係由立法
院制訂，經總統頒布後，全國上下，均應一體遵守，原告諉稱其不知上開法令規定云
云，核難解免其違章補稅科罰之責任。況依卷附原告七十八年度綜合所得稅申報書上
納稅義務人姓名欄除有本人欄外，其下列有配偶欄，原告既未與配偶離婚，自應在該
配偶欄詳載其配偶姓名，身分證號碼，出生年月日及住址，方合規定，原告故意漏填
，其故意漏報逃稅之意圖甚明，訴稱：原告耿直，無意逃稅云云，均難採憑，末查：
本件自七十九年三月三十一日申報起算八十五年六月三日查獲日止，尚未逾稅捐稽徵
法第二十一條第一項第三款核課期間七年之規定，所訴本件已超過五年核課期間云云
，亦不足採。從而原告所訴各節，均無足取，本件原處分揆諸首揭規定，洵無違誤，
一再訴願決定，遞予維持，俱無不合，原告起訴意旨難謂為有理由，應予駁回。
據上論結，本件原告之訴為無理由，爰依行政訴訟法施行法第二條、行政訴訟法第九
十八條第三項前段，判決如主文。
中    華    民    國     九十        年      四      月       六        日
                    最 高 行 政 法 院  第 二 庭
                                審 判 長 法  官      陳  石  獅
                                         法  官      林  家  惠
                                         法  官      彭  鳳  至
                                         法  官      高  啟  燦
                                         法  官      黃  合  文
右  正  本  證  明  與  原  本  無  異
                                         法院書記官  陳  佩  玲
中    華    民    國     九十        年      四      月       十        日


司法院資訊處製作；財團法人民間司法改革基金會備份。
